臺灣高等法院刑事裁定
110年度毒抗字第240號
抗  告  人  
即  被  告  黃烈煌




上列抗告人因違反毒品危害防制條例案件，不服臺灣臺北地方法
院中華民國110年1月18日裁定（110年度毒聲字第12號），提起
抗告，本院裁定如下：
    主  文
抗告駁回。                                              
    理  由
一、原裁定意旨（略以）：
(一)抗告人即被告黃烈煌（下稱抗告人）基於施用第二級毒品之
    犯意，於民國109年3月17日下午5時15分許為警採尿送驗向
    前回溯96小時內某不詳時間，在臺灣地區某不詳地點，施用
    第二級毒品甲基安非他命1次，嗣為警於109年3月17日下午4
    時15分許，在新北市○○區○○路0號探索汽車旅館303號房內查
    獲之事實。抗告人固於偵訊中辯稱其為警查獲前4天沒用第
    二級毒品，為其經警採集尿液送請台灣檢驗科技股份有限公
    司以酵素免疫分析法初步檢驗、氣相層析質譜儀法、液相層
    析串聯質譜儀確認檢驗，結果呈現甲基安非他命陽性反應，
    有該公司109年3月18日濫用藥物檢驗報告（報告編號：UL/2
    020/00000000）附卷可查。又被告尿液中檢出之甲基安非他
    命濃度為617ng/ml，濃度非微，是依上述檢驗結果，應可認
    被告於109年3月17日採尿前96小時內之某日時，確有施用甲
    基安非他命之行為，被告施用第二級毒品犯行應堪認定。
(二)又抗告人前於94年間因施用毒品案件，經臺灣桃園地方法院
    以94年度毒聲字第681號裁定令入勒戒處所觀察、勒戒後，
    於94年7月12日因無繼續施用傾向出所；又於100年間因施用
    毒品案件，經原審法院以100年度毒聲字第429號裁定令入勒
    戒處所觀察、勒戒後，於101年1月14日因無繼續施用傾向出
    所等情，有本院被告前案紀錄表在卷可查。被告於觀察、勒
    戒執行完畢後，3年後再犯施用第二級毒品之罪，是檢察官
    之聲請核無不合，依法應令抗告人進入勒戒處所施以觀察、
    勒戒。爰依毒品危害防制條例第20條第3項、第1項，觀察勒
    戒處分執行條例第3條第1項，裁定抗告人應送勒戒處所觀察
    、勒戒等語。
二、抗告意旨（略以）：抗告人雖有施用第二級毒品之事實，但
    回溯之犯行時間為108年間，業經原審法院以108年度審易字
    第621號判決判處有期徒刑4月確定在案，並於108年9月16日
    執行完畢，是抗告人本件施用毒品之犯行距離前次因施用毒
    品判決確定執行完畢之案件，未逾3年。原審法院裁准抗告
    人觀察、勒戒，固有利於抗告人，然其觀諸其前後犯案、案
    件執行時間，按例應對抗告人科處徒刑或拘役方屬合法等語
    。
三、按毒品危害防制條例第20條、第23條已於109年1月15日修正
    公布，並於同年7月15日施行。修正後第20條第3項規定為：
    「依前項規定為觀察、勒戒或強制戒治執行完畢釋放後，3
    年後再犯第10條之罪者，適用前二項之規定」，係將修正前
    的「5年」後再犯，改為「3年」後再犯，餘文字均無修正。
    嗣後最高法院刑事大法庭並於109年11月18日，作成該院109
    年度台上大字第3826號裁定主文宣示：「109年1月15日修正
    公布、同年7月15日施行之毒品危害防制條例第20條第3 項
    規定，犯第10條之罪於觀察、勒戒或強制戒治執行完畢釋放
    後，3年後再犯第10條之罪者，適用本條前2項之規定。上開
    所謂「3年後再犯」，只要本次再犯（不論修正施行前、後
    ）距最近1次觀察、勒戒或強制戒治執行完畢釋放，已逾3年
    者，即該當之，不因其間有無犯第10條之罪經起訴、判刑或
    執行而受影響」。理由如下：
(一)87年5月20日毒品條例公布施行前，對於施用特定毒品或麻
    醉類藥品，一概處以刑罰，雖收有一定之嚇阻效果，惟因施
    用毒品者再犯率仍不斷攀升，顯見單以刑罰對待，無法遏止
    毒品施用情形。乃於87年廢除「肅清煙毒條例」及「麻醉藥
    品管理條例」等相關特別法而整合修訂更名為毒品條例，對
    於施用毒品（指第一級、第二級毒品，下同）者，原則改以
    觀察、勒戒之方式戒除其心癮，另視戒治之成效，訂有「停
    止戒治」、「保護管束」、「延長戒治」及「追蹤輔導」等
    相關規定。為懲其再犯，另設於5 年期限，視其戒治成效，
    決定是否仍須執行宣告刑之規定。即在刑事政策上，對於施
    用毒品者，揚棄純粹的犯罪觀，強調「除刑不除罪」之理念
    ，已認為施用毒品者具有「病患性犯人」之特質。92年再次
    修訂毒品條例時，為解決一般刑事訴訟程序與觀察、勒戒或
    強制戒治執行程序交錯複雜所引發諸多爭議，將施用毒品者
    簡化區分為「初犯」、「5 年後再犯」及「5 年內再犯」，
    且強制戒治期間修正為6 個月以上，至無繼續強制戒治之必
    要為止，最長不得逾1 年，以期改善強制戒治之成效，並減
    少司法程序之耗費。其修正理由明示：「本條例既認施用毒
    品者具『病患性犯人』之特質，除降低施用毒品罪之法定刑外
    ，並採以觀察、勒戒方式戒除其身癮及以強制戒治方式戒除
    其心癮之措施」等旨。
(二)本院95年度第7次及97年度第5次刑事庭會議為統一法律見解
    ，認依92年修正後毒品條例第20條、第23條之規定，將施用
    毒品者之刑事處遇程序，區分為「初犯」及「5 年後再犯」
    、「5 年內再犯」，若經觀察、勒戒或強制戒治執行完畢釋
    放後，「5 年內再犯」者，因其再犯率甚高，原實施之觀察
    、勒戒及強制戒治既已無法收其實效，依法即應追訴。至於
    經觀察、勒戒或強制戒治執行完畢釋放後，「5 年後再犯」
    者，前所實施之觀察、勒戒或強制戒治已足以遮斷其毒癮，
    為期自新及協助其斷除毒癮，仍適用「初犯」規定，先經觀
    察、勒戒或強制戒治之程序。從而，僅限於「初犯」及「5 
    年後再犯」兩種情形，始應先經觀察、勒戒或強制戒治程序
    。倘於5 年內已再犯，經依法追訴處罰，縱其第3 次（或第
    3 次以上）再度施用毒品之時間，在初犯經觀察、勒戒或強
    制戒治執行完畢釋放5 年以後，已不合於「5 年後再犯」之
    規定，即應依第10條規定追訴處罰。
(三)毒品條例於87年修訂施行後，對於施用毒品者雖肯認具有「
    病患性犯人」之特質，惟囿於當時戒治及醫療體系均不完整
    、專業人員欠缺且戒毒知識尚有不足，社會大眾仍視施用毒
    品者為「犯人」而非「病患」，暨相關戒毒及事後之追蹤、
    輔導配套措施亦不完備，其刑事政策明顯將施用毒品者偏向
    「犯人」身分處理，導致監獄人滿為患，且施用毒品人口不
    減反增。為此，戒毒政策不得不改弦易轍，開始正視施用毒
    品者實屬「病患」之特質，先於97年新增毒品條例第24條附
    命完成戒癮治療緩起訴制度，希望能藉由機構外之完整醫療
    體系，提供毒癮戒治者合法妥適之治療，再以事後密集之監
    控措施防止施用毒品者再犯，而確立「附命完成戒癮治療緩
    起訴處分」及「觀察、勒戒或強制戒治」雙軌治療模式。
(四)本次修正之毒品條例第20條第3 項及第23條第2 項，雖僅將
    原條文之再犯期間由「5 年」改為「3 年」，惟鑑於採取傳
    統刑事機構式處遇，將施用毒品者當作「犯人」處理，其施
    用人數及再犯率仍高，將施用毒品者監禁於監獄內，僅能短
    期間防止其接觸毒品，因慣用毒品產生之「心癮」根本無法
    根除，並慮及毒品條例施行多年累積之戒毒經驗及實效，暨
    逐步擴充之醫療、戒癮機構、專業人力、社區支援系統等資
    源，尤以本次毒品條例第24條修正，擴大檢察官對施用毒品
    者附條件緩起訴處分之範圍，使其能視個案具體情形給予適
    當多元社區處遇。準此，本次修正後對於施用毒品者之思維
    ，自應與時俱進，擺脫以往側重於「犯人」身分之處罰，著
    重其為「病患」之特質，並以「治療」疾病為出發點，重新
    評價前揭所謂「3 年後再犯」之意義。
(五)毒品戒除不易，須經長期且持續之治療，為醫療及司法界之
    共識，施用毒品者既被視為「病患性犯人」，最佳處遇方式
    即為治療，期能逐漸減少毒品施用之頻率及數量，進而達到
    戒除毒癮的完全治癒目標。對於施用毒品者之治療方式，有
    機構外之處遇（如自行赴醫院戒癮、附命完成戒癮治療緩起
    訴處分等），或機構內之觀察、勒戒或強制戒治；至對施用
    毒品者科以刑罰，無非在運用刑罰之一般預防功能以嚇阻毒
    品之施用。監獄為執行場所而非戒癮專責機構，針對施用毒
    品者及其再犯之特性，法務部於106 年12月5 日頒訂之「科
    學實證之毒品犯處遇模式計畫」內容，將監所內毒癮犯人輔
    導策略區分為「新收評估」、「在監輔導」及「出監輔導」
    3 階段，目的即是積極引進地區醫療體系之協助，提供毒癮
    戒治，落實社區追蹤輔導及治療之銜接，俾修復創傷、預防
    再犯。惟刑罰因涉及人身自由及基本權，故於施用毒品初犯
    時皆以傳統之機構外或機構內處遇方式治療，如再施用毒品
    時，始科以刑事責任，一則懲罰其未具悔悟之心，再則以刑
    罰方式形成施用者之心理強制，以減少其毒品之施用，遏止
    其一犯再犯。而當刑罰處遇仍不能有效幫助施用毒品者改善
    惡習時，即表示無法以此方式發揮治療效果，若繼續施以刑
    罰只具懲罰功能，不僅無法戒除其毒癮，更漸趨與社區隔離
    ，有礙其復歸社會。
(六)基於憲法保障人民之生存權，及根據每個國民生存照顧需要
    提供基本給付之理念，為協助施用毒品者戒除毒癮復歸社會
    ，對於經監獄監禁處遇後仍再犯之施用毒品者，更應恢復以
    機構內、外之治療協助其戒除毒癮。此即本次修正毒品條例
    第20條第3 項關於施用毒品者所謂「3年後再犯」係何所指
    之立法真諦。換言之，除檢察官優先適用毒品條例第24條命
    附條件緩起訴處分處遇（不論幾犯，亦無年限）外，對於施
    用毒品初犯者，即應適用第20條第1項、第2 項為機構內之
    觀察、勒戒或強制戒治；若於上開機構內處遇執行完畢釋放
    後，「3 年內再犯」者，依第23條第2項規定，應依法追訴
    ；倘於「3年後再犯」，自應再回歸到傳統醫療體系機構內
    重為觀察、勒戒或強制戒治之治療。是對於戒除毒癮不易者
    ，唯有以機構內、外處遇及刑事制裁等方式交替運用，以期
    控制或改善其至完全戒除毒癮。
(七)綜上，現行毒品條例既認施用毒品者具有「病患性犯人」特
    質，強調「治療勝於處罰」、「醫療先於司法」，對於第20
    條第3項及第23條第2項所謂「3年後（內）再犯」，自應跳
    脫以往窠臼，以「3年」為期，建立「定期治療」之模式。
    準此，第20條第3項規定中所謂「3年後再犯」，只要本次再
    犯（不論修正施行前、後）距最近1次觀察、勒戒或強制戒
    治執行完畢釋放，已逾3年者，即該當之，不因其間有無犯
    第10條之罪經起訴、判刑或執行而受影響。
四、本院為保障抗告人的訴訟權，也為保障憲法上聽審權，因而
    於抗告程序開庭訊問，以給予被告僅能事後陳述之機會。訊
    據抗告人對於施用毒品犯行固坦承不諱，惟希望本件能以檢
    察官提起公訴，法院判處罪刑確定，並入監執行徒刑之方式
    代替觀察、勒戒處分。其對於原裁定不服之理由供稱（略以
    ）：我在108年9月16日時才執行完畢一件毒品案件，與本件
    施用毒品之犯行也才相隔半年而已，並沒有達到毒品危害防
    制條例修正後的3年門檻；我前一次觀察、勒戒結束時間是
    在101年，目前因另案施用毒品在監執行，在新店戒治所理
    當服務員，我是真心想要戒除毒品，但如果要觀察、勒戒，
    就會在遇到同在戒治所內進行觀察、勒戒的受刑人們。況且
    觀察、勒戒要自費，我目前無法負擔此筆費用，如果法院改
    為判刑並入監執行，我也可以減輕家裡負擔等語。惟查：
(一)本件抗告人前於100年間因施用毒品案件，經原審院以100年
    度毒聲字第429號裁定令入勒戒處所觀察、勒戒後，於101年
    1月14日因無繼續施用傾向出所，並經臺灣臺北地方檢察署
    檢察官以100年毒偵緝字第243號、第244號、第245號為不起
    訴處分等情，有上述裁定書、檢察官不起訴處分書，及本院
    被告前案紀錄表附卷可查。抗告人之後雖有多次因施用毒品
    經法院判處罪刑確定，並送監執行之紀錄，然其本件再犯施
    用毒品之犯行，距離上述觀察、勒戒執行完畢，已逾3年，
    依照最高法院大法庭上述裁定意旨及理由，自應再回歸到傳
    統醫療體系機構內重為觀察、勒戒或強制戒治之治療，而不
    因其間有無犯同條例第10條之罪經起訴、判刑或執行而受影
    響。
(二)抗告人所執抗告意旨對於其所犯本件施用毒品之犯罪事實已不爭執，復於本院訊問程序中坦承犯行，僅就法律規定之適用正確與否予以爭執。而抗告人經警採集尿液送驗結果，亦呈現甲基安非他命陽性反應等情，有台灣檢驗科技股份有限公司公司109年3月18日濫用藥物檢驗報告（報告編號：UL/2020/00000000）在卷可證。又依據Clarke's Isolation and Identification of Drugs第3版記述，口服甲基安非他命後快速吸收，約有施用劑量之70%在24小時內經尿液排出，一般於尿液中可檢出之最大時限，甲基安非他命1至5天，安非他命1至4天；依Vandevenne等人2000年發表於Acta Clinica Belgica.之報告，若將檢驗尿液中安非他命閾值定為1,000 ng/mL，一般施用安非他命者尿液可檢出安非他命最大時限為5天，若將檢驗尿液中安非他命閾值定為300ng/mL，一般施用安非他命者尿液可檢出安非他命最大時限為6天；施用安非他命及甲基安非他命者尿液中可檢出最長時限，與施用劑量、施用頻率、施用方式、飲用水量之多寡、所用檢驗方法靈敏度、個人體質及代謝情況等因素有關，依個案而異。文獻有關藥物檢出之報告，因研究對象、使用劑量多寡、實驗條件、或研究角度等不同，結果及呈現方式亦不同，故除參考文獻之資料，仍需依個案狀況做研判，此據行政院衛生署管制藥品管理局97年12月31日管檢字第0970013096號函文解釋甚明，為本院審理所已知。查抗告人本件採驗尿液所檢出之甲基安非他命濃度為617ng/ml，應可認抗告人於109年3月17日採尿前96小時內之某日時，確有施用甲基安非他命之行為，抗告人施用第二級毒品犯行堪以認定。均業如前述，原審因而認檢察官之聲請為正當，裁定令抗告人入勒戒處所執行觀察、勒戒，經核並無不合。
五、綜上所述，本件抗告意旨係對於法律規定未有正確瞭解，徒
    執個人主觀意見，指摘原裁定正確適用法律之職權行使有誤
    ，為無理由，應予駁回。惟願抗告人依法執行觀察、勒戒後
    記取教訓，莫忘努力，早日復歸社會，並能遠離毒品，不再
    重蹈覆轍。
六、應依刑事訴訟法第412條，裁定如主文。
中　　華　　民　　國　　110 　年　　3 　　月　　15　　日
                  刑事第二庭    審判長法　官  周盈文  
                                      法　官  謝梨敏
                                      法　官  錢建榮
以上正本證明與原本無異。
不得再抗告。
                                      書記官  許俊鴻
中　　華　　民　　國　　110 　年　　3 　　月　　16　　日